最高法院刑事判決　　　　　　九十六年度台上字第七二九二號
上　訴　人　台灣高等法院台南分院檢察署檢察官
上　訴　人
即　被　告　甲○○
上列上訴人等因被告殺人等罪案件，不服台灣高等法院台南分院
中華民國九十六年八月三十日第二審更審判決（九十六年度上更
(一)字第二五四號，起訴案號：台灣台南地方法院檢察署九十三年
度偵字第一二七九七號「原判決誤載為第一二七九號」、偵緝字
第一一八一號「第一審及原審判決均漏載」），提起上訴，本院
判決如下：
    主  文
原判決關於殺人部分撤銷，發回台灣高等法院台南分院。
其他上訴駁回。
    理  由
一、發回（即殺人）部分：
本件原判決認定上訴人即被告甲○○與謝文正、黃新智、方建中
、黃士育、鄭有宏、郭建成及綽號「阿源」之不詳姓名成年男子
，在台南縣西港鄉西港村大慶瓜子行工廠旁之工廠及同鄉○○村
○○街十四之四之「新興電子遊藝場」共同經營賭場（賭博罪部
分，業經判刑確定），邱中華於民國九十三年四、五月間前往上
址賭博，因賭輸分別積欠甲○○新台幣（下同）一百二十餘萬元
、積欠黃敏發七十萬元，迄未償還，且於甲○○向其索討時，避
不見面，曾某乃於九十三年六月三十日下午二時許，與黃敏發至
台南市○○區○○街三段一巷一七四弄七十二號邱中華住處催討
，因邱中華不在，適乃父邱振東在家，甲○○向邱振東表示，既
然此事已報警，就應替邱中華處理賭債，雙方因之發生口角，其
間邱中華二舅林世棟並警告曾、黃二人「有膽別走」，且欲外出
向警方報案，甲○○、黃敏發誤以為林世棟欲找人來幫忙，心有
未甘而離去。渠二人因之心生不滿，為圖報復及繼續催討賭債，
遂於同日下午由甲○○打電話邀集友人謝文正，並駕車載謝文正
、黃敏發二人至上址「新興電子遊藝場」，再糾集陳翰威、陳建
志二人至該遊藝場集合，甲○○並指示黃敏發先行前往勘察林世
棟是否仍在上址，且駕駛TL─七八○八號自小客車，搭載謝文正
、陳翰威、陳建志前往台南市土城媽祖廟與黃敏發會合，黃敏發
將其座車停在該處，坐上甲○○所駕駛自小客車，在前往邱中華
住處途中，甲○○指示黃敏發拿出渠先前所受寄藏放，備供防身
之具殺傷力制式手槍及子彈，將其中一把巴西TAYRUS廠製制式半
自動手槍（含彈匣乙只，內裝九ｍｍ制式子彈八顆）分配予謝文
正持有，另一把奧地利GLOCK 廠製制式半自動手槍（含彈匣乙只
及數目不詳之制式子彈）交予陳翰威，剩餘一把義大利 BERETTA
廠製制式半自動式手槍（含彈匣乙只及數目不詳之制式子彈）則
由曾某自己持有（甲○○未經許可，寄藏槍、彈部分經本院以檢
察官及曾某之上訴不合法律上程式，予以判決駁回，詳見後述理
由二）。迄同日下午四時二十七分許，渠等抵達邱中華上開住處
外空地後，將在場之邱中華父親邱振東圍住，雙方理論並商討如
何清償債務，甲○○即指示黃敏發至道路上把風，以防對方人手
到達，約十一分鐘後，林世棟騎乘機車抵達現場，雙方於爭論過
程中，因不滿林世棟談話語氣，由謝文正、陳建志、陳翰威毆打
林世棟，甲○○亦拿出所持手槍威嚇林世棟及邱振東（此傷害及
恐嚇部分均經判刑確定）。邱振東與林世棟因受毆即分持釘有鐵
釘之木棒追出大門，陳建志、謝文正、陳翰威三人見狀分別逃出
大門外，甲○○見狀以手槍對向天空威嚇，然邱振東仍繼續追出
，甲○○欲逃離時，在大門外水泥地上跌倒，乃因之另萌殺人直
接故意，持槍對尾追而來之邱振東射擊，第一槍擊中其右小腿內
側，貫穿出體外，造成右脛骨骨折，邱振東遭槍擊致所持木棍掉
落，人亦蹲下，然隨即又持木棍站起，欲繼續予以追打，甲○○
爬起，見狀再朝邱振東接續射擊一槍，擊中其左上臂外側，彈頭
經左上臂穿出，再進入左胸之外側第七肋間、左側橫隔膜、脾臟
、左側第十一肋股後，停於腰部左後方。此時陳翰威在泥土地上
靠近籬笆附近，亦另萌殺人直接故意，持槍對準邱振東後方射擊
第三槍，擊中其左胸壁外側，貫穿出體外，造成心臟、肺臟破裂
、胸腔內出血、左側第八肋骨及右側第五肋骨骨折，使邱振東因
之重創蹲下，不支倒地，甲○○再擊發一槍，但未擊中（陳翰威
殺人部分另案審理中）。甲○○與黃敏發、謝文正、陳建志、陳
翰威等五人始上車，駕車逃逸。邱振東經送財團法人奇美醫院急
救後，仍於同日下午五時四十五分，因受胸部及腳部多重性槍傷
而不治死亡。嗣警方據報在現場大門內扣得彈匣一個（含口徑九
ｍｍ子彈八顆），彈殼四個、彈頭三個（一個在邱振東體內，二
個分別在邱中華上開住處大門外右側鐵皮儲藏室及之前所停放汽
車之左後煞車燈內），並依現場裝設之監視錄影帶循線先查獲謝
文正、黃敏發、陳翰威、陳建志。甲○○因遭通緝，經警於九十
三年十一月二十四日下午五時四十分許，在雲林縣台西鄉○○路
二九九巷三十五之十一號緝獲，乃帶同警方先於同日晚間八時五
分許，在同巷三十五之六號前空地某貨櫃底下扣得原判決附表編
號一及二所示手槍（含彈匣二個）、子彈十顆，再於翌（二十五
）日下午五時許，在同鄉海口村「鎮海宮」旁空地一廢棄馬桶水
槽內查獲原判決附表編號三所示手槍（含彈匣一個）及子彈二顆
（以上十二顆子彈經鑑定後已拆解成彈殼及彈頭）等情。因而撤
銷第一審關於殺人部分科刑之判決，經比較刑法新舊規定後，改
判依行為時即修正前牽連犯規定，從一重仍論處甲○○殺人罪刑
（處有期徒刑十五年）。固非無見。
惟查：(一)、原判決事實認定邱振東左上臂外側係甲○○持槍、彈
擊傷，彈頭經左上臂穿出，再進入左胸之外側第七肋間、左側橫
隔膜、脾臟、左側第十一肋股後，停於腰部左後方，而此同時陳
翰威亦持槍、彈射擊邱振東一槍，擊中其左胸壁外側，貫穿出體
外，造成心臟、肺臟破裂、胸腔內出血、左側第八肋骨及右側第
五肋骨骨折等情，理由內並援引法醫師潘志信於第一審審理時之
供證，認邱振東左胸壁外側該一槍，係陳翰威持槍、彈所擊中，
非甲○○所為。然證人即案發時在場目擊槍擊經過之邱中智於警
詢證稱案發時係甲○○開第一槍，擊中伊父親邱振東右腳，伊父
親倒地，另一著白上衣，黑長褲之男子（按即陳翰威）從右腳褲
管內拿出一把手槍，由伊父親左邊射擊，打中伊父親左手臂，第
三槍係伊父親轉向甲○○時，曾某由右邊射擊一槍打中伊父親左
胸部等語，而案發時另一在場目擊之證人林世棟於第一審審理時
到庭結證亦為相同供證，即甲○○於第一審亦迭次供稱邱振東左
手臂那槍不是伊打的，邱某胸部一槍係伊倒地後開槍所打等語（
見相驗卷第一六一頁、一審卷第一○一頁、第一七○頁、第二七
一頁、第二七六頁）。是原判決該部分事實認定，要與上開卷證
不相符合，而有證據上理由矛盾之違法。(二)、依原判決認定之事
實，案發當時甲○○係單獨萌生殺人犯意，持槍、彈先射擊邱振
東右小腿內側一槍，邱某倒地後又站起欲持釘有鐵釘之木棒繼續
追打時，曾某見狀，乃再對邱某射擊一槍擊中其左上臂外側。此
時陳翰威亦另萌單獨殺人犯意，持槍彈對準邱振東後方射擊一槍
，擊中其左胸部外側，子彈貫穿出體外，造成心臟、肺臟破裂、
胸腔內出血、左側第八肋骨及右側第五肋骨骨折等情。如果無誤
，甲○○持槍射擊邱振東二槍，分別擊中其右小腿內側與左上臂
外側，似均非屬人身要害部位。乃原判決於理由內謂甲○○明知
「胸部」為人體重要部位，子彈貫穿足致生命發生重大難治危險
，仍持槍朝邱振東身體射擊，使左上臂外側及右小腿內側中槍，
致邱振東經送醫後，因受胸部及腳部多重性槍傷而不治死亡，乃
認渠主觀上應有殺人直接故意。此項論斷要與事實認定兩歧，亦
屬判決理由矛盾之違誤。(三)、共同正犯之意思聯絡，不限於事前
有所協議，其於行為當時，基於相互之認識，以共同犯罪之意思
參與者，亦無礙於共同正犯之成立，且其表示之方法，不以明示
通謀為必要，即相互間有默示之合致，亦無不可。依原審判決事
實欄記載，甲○○、黃敏發為索討賭債及先前往邱中華住處索債
未成，與邱振東、林世棟口角心生不滿，而於案發當日邀集謝文
正、陳翰威、陳建志前往邱中華住處，為圖報復，事先且將其先
前受寄持有之制式手槍三把及子彈多顆，分配予謝文正、陳翰威
及渠自己持有備用，於案發當時除曾某萌生殺人犯意，先持槍彈
射擊邱振東二槍，分別擊中邱某右小腿內側及左上臂外側外，陳
翰威同時亦萌殺人犯意，持曾某交付之槍彈由後射擊邱某一槍，
致其因槍擊傷重經送醫不治等情。此參酌案發當時邱中華住處所
設置監視錄影機錄得之影像，經檢察官及第一審受命法官勘驗結
果，亦認陳翰威係在甲○○對邱振東射擊第二槍之同時，持槍射
擊邱某一槍（見九七一六號影印偵卷第八十八、八十九頁、一審
卷第一○一頁）。則甲○○、陳翰威二人與謝文正、黃敏發、陳
建志自始即攜帶槍、彈前往邱中華住處備用，渠等自有於必要時
將持之對邱振東、林世棟不利之共同認識，且案發時渠等因遭邱
振東、林世棟追打，甲○○與陳翰威二人因之乃同時地持槍射殺
邱某，縱該殺人犯意非渠等事先共同謀議，亦乏明示通謀情形，
而係案發當時臨時萌生，然參諸渠等事先攜帶槍、彈前往，及案
發當時同遭邱振東、林世棟追打情形，渠等主觀上是否有殺人之
相互認識，而為默示合致之犯意聯絡，即不無研酌餘地。原判決
理由徒以甲○○係臨時起意，持槍射殺邱振東，乃認渠與陳翰威
無殺人之共同犯意聯絡，即未免速斷，而難認為適法。(四)、原判
決事實認定甲○○係於九十一年二、三月間，因受綽號「瘦欽」
不詳姓名男子之託，乃未經許可，將其交付如原判決附表編號一
、二、三所示制式手槍三把及子彈三十至四十顆寄藏在其住處等
情，理由內就曾某該部分行為且依想像競合犯，認應從一重論以
槍砲彈藥刀械管制條例第七條第四項之寄藏制式手槍罪。然嗣就
甲○○九十三年六月三十日夥同陳翰威、謝文正、黃敏發、陳建
志共同持該槍彈前往邱中華住處索討賭債，及由渠持槍殺邱振東
之行為，又認渠未經許可，持有制式手槍、子彈與所犯殺人罪，
二者有方法結果之牽連犯關係，應從一重論之殺人罪處斷，復說
明甲○○上開寄藏手槍罪與殺人二罪，其犯意各別，罪質互異，
應予分論併罰。但持有行為乃寄藏行為之當然結果，屬「與罰之
後行為」（又稱「不可罰之後行為」）而為實質上之一罪關係。
則甲○○原未經許可，寄藏制式槍、彈，既已包含「持有」之行
為，原判決於論處其未經許可，寄藏槍彈罪之理由內，亦謂其持
有槍、彈之低度行為，應為寄藏之高度行為所吸收，不另論罪，
乃嗣又以曾某未經許可，持有槍彈之行為，認與所犯殺人罪應依
牽連犯從一重處斷，此項理由論斷未免前後矛盾，且不啻就曾某
未經許可寄藏制式手槍、子彈之一犯罪行為，為重複論罪，與本
院二十九年上字第一五二七號判例意旨相違背，而有適用法則不
當之違背法令。以上，或係檢察官及甲○○上訴意旨所指摘，或
為本院得依職權調查之事項，應認原判決關於殺人部分仍有撤銷
發回更審之原因。
二、駁回（即寄藏槍彈）部分：
按刑事訴訟法第三百七十七條規定，上訴於第三審法院，非以判
決違背法令為理由，不得為之。是提起第三審上訴，應以原判決
違背法令為理由，係屬法定要件。如果上訴理由書狀並未依據卷
內訴訟資料，具體指摘原判決不適用何種法則或如何適用不當，
或所指摘原判決違法情事，顯與法律規定得為第三審上訴理由之
違法情形，不相適合時，均應認其上訴為違背法律上之程式，予
以駁回。本件原審經審理結果，認為甲○○未經許可，寄藏制式
手槍、子彈之犯行明確，第一審判決依想像競合犯，從一重論處
曾某未經許可，寄藏手槍罪刑，為無不合，予以維持，駁回甲○
○在第二審之上訴，已詳敘其調查、取捨證據之結果及憑以認定
犯罪事實之心證理由。並就甲○○辯稱該制式槍、彈係伊於九十
三年六月三十日始向友人李再乾借用，非九十一年間受寄藏放等
語，認非可採，予以論述。就形式上觀察，原判決要無採證認事
違背經驗法則、論理法則或理由不備等違背法令之情形。甲○○
於九十三年六月三十日夥同陳翰威、謝文正、黃敏發、陳建志共
同持原判決附表編號一、二、三所示制式手槍及子彈多顆，前往
邱中華住處索討賭債，而由渠與陳翰威分持該槍、彈射殺邱振東
後，旋即逃逸，並經通緝，迨至九十三年十一月二十四日始經警
緝獲，乃帶同警方前往其租屋處附近之雲林縣台西鄉○○路二九
九巷三十五之六號前空地某貨櫃底下及同鄉海口村「鎮海宮」旁
空地一廢棄馬桶水槽內，分別起獲上開制式手槍三把及子彈計十
二顆等情，為原判決事實所認定，且為甲○○所不否認。則上開
制式槍、彈倘如曾某於原審所稱係案發當天（即九十三年六月三
十日）始向友人李再乾借用，李某嗣於九十四年初已死亡，衡情
渠借用該槍、彈使用完畢，自應返還於出借之人，而無將之保管
藏放將近半年之久可能。是原審認曾某嗣於原審改易前詞，辯稱
該制式槍、彈係伊於案發當日始向李再乾借用云云，乃避罪之詞
，而不予採信，要無不合，且未依曾某聲請傳訊證人謝文正到庭
為無益之調查，亦無證據調查未盡之違誤可言。是檢察官及甲○
○上訴意旨，俱執上情指摘原判決此部分違背法令，核與法律規
定得為第三審上訴理由之違法情形，不相適合。而甲○○此部分
其餘上訴意旨，復就屬原審採證認事職權之行使及原判決已說明
事項，徒憑己見，任意指摘，亦不能認係適法之第三審上訴理由
。依上揭說明，檢察官及甲○○此部分上訴皆違背法律上之程式
，應予駁回。
據上論結，應依刑事訴訟法第三百九十七條、第四百零一條、第
三百九十五條前段，判決如主文。
中　　華　　民　　國　九十六　年　 十二 　月   二十   日
                      最高法院刑事第七庭
                          審判長法官  張　淳　淙
                                法官  劉　介　民
                                法官  張　春　福
                                法官  蔡　彩　貞
                                法官  林　俊　益
      本件正本證明與原本無異
                                      書  記  官
中　　華　　民　　國　九十六　年　 十二　 月　二十七　日
                                                 H
